【裁判字號】    97,台上,5195
【裁判日期】    971017
【裁判案由】    違反毒品危害防制條例
【裁判全文】
最高法院刑事判決            九十七年度台上字第五一九五號
上  訴  人  台灣高等法院檢察署檢察官
被      告  甲○○
上列上訴人因被告違反毒品危害防制條例案件，不服台灣高等法
院中華民國九十七年八月七日第二審判決（九十七年度上訴字第
二九九一號，起訴案號：台灣士林地方法院檢察署九十七年度毒
偵字第五八四號），提起上訴，本院判決如下：
    主  文
上訴駁回。
    理  由
按刑事訴訟法第三百七十七條規定，上訴於第三審法院，非以判
決違背法令為理由，不得為之。是提起第三審上訴，應以原判決
違背法令為理由，係屬法定要件。如果上訴理由書狀並未依據卷
內訴訟資料，具體指摘原判決不適用何種法則或如何適用不當，
或所指摘原判決違法情事，顯與法律規定得為第三審上訴理由之
違法情形不相適合時，均應認其上訴為違背法律上之程式，予以
駁回。本件原判決認定被告甲○○有原判決事實欄所載犯行，係
依憑被告之自白，及第一級毒品海洛因一包（驗餘淨重０．二四
五四公克）、供施用海洛因所用之注射針筒、分裝杓一支、橡皮
管一條扣案可資佐證，並有台北市政府警察局刑事警察大隊搜索
扣押筆錄、扣押物品目錄表及查獲照片、台灣尖端先進生技醫藥
股份有限公司民國九十六年十一月二十八日之濫用藥物檢驗報告
書、交通部民航局航空醫務中心九十六年十二月四日航醫鑑字第
０九六二一一一號鑑定書在卷可按。因而維持第一審論處被告施
用第一級毒品累犯罪刑之判決，駁回被告在第二審之上訴。已敘
述其所憑之證據及其認定之理由。所為論敘，俱有卷存之證據資
料足憑。從形式上觀察，並無判決違背法令之情形存在。上訴意
旨略以：案件依刑事訴訟法第八條之規定不得審判者，應諭知不
受理之判決，刑事訴訟法第三百零三條第七款定有明文，集合犯
係裁判上一罪，其一部分犯罪事實曾經檢察官起訴者，依同法第
二百六十七條之規定，效力當然及於全部；而案件是否已經起訴
，應以檢察官起訴繫屬之先後為準，同一案件繫屬於有管轄權之
數法院，由繫屬在先或經裁定繫屬在後之法院審判，致不得為審
判者，自應諭知不受理之判決。本件被告基於反覆實行之犯意，
於九十六年十一月十五日凌晨零時許, 在台北市○○○路○段一
六三巷三五弄二四之一號三樓住居處施用海洛因之事實，業經台
灣板橋地方法院檢察署檢察官於九十七年二月十四日以九十七年
度毒偵字第一一五七號起訴書向台灣板橋地方法院提起公訴，同
年三月三日繫屬，現由該院以九十七年度訴字第八四五號審理中
。乃台灣士林地方法院檢察署檢察官另就被告於九十六年十一月
十六日凌晨四、五時左右，在同一住居處施用海洛因之事實，再
於九十七年三月四日以九十七年度毒偵字第五八四號起訴書向台
灣士林地方法院提起公訴，同年月二十五日繫屬，經該法院於九
十七年三月三十一日以九十七年度訴字第三六三號判處被告罪刑
。查被告自九十一年間起至九十七年間，即因多次施用第一級毒
品經裁定令入戒治處所施以強制戒治, 並判處罪刑確定，入監執
行在案，現仍另案在監執行中。足見被告係施用毒品成癮，且所
犯前後二案，時間部分重疊緊接，並均係於九十六年十一月十六
日七時四十分許在同一處所為警查獲。被告施用行為，顯有反覆
實行之性質，應為集合犯，並屬裁判上一罪。原審就第一審法院
繫屬在後不得審判之同一案件，未為不受理之諭知，仍為實體科
刑之判決，駁回被告之上訴，自有判決不適用法則及適用不當之
違背法令云云。經查：按刑法上所謂集合犯是指立法者所制定之
犯罪構成要件中，本就預定有數個同種類之行為將反覆實行之犯
罪而言，因而將各自實現犯罪構成要件之多數行為，解釋為集合
犯，並論以一罪。是以, 對於集合犯，必須從嚴解釋，以符合立
法者之意向。查行為人施用毒品之原因不一而足，其多次施用毒
品之行為，未必皆出於行為人之一個犯意決定；且依毒品危害防
制條例第十條第一項、第二項施用毒品罪之構成要件文義，實無
從認定立法者本即預定該犯罪之本質，必有數個同種類行為而反
覆實行之集合犯行。因而施用毒品罪，應非集合犯之罪。再刑法
修正刪除連續犯規定後，依刑法第五十六條修正理由之說明，謂
「對繼續犯同一罪名之罪者，均適用連續犯之規定論處，不無鼓
勵犯罪之嫌，亦使國家刑罰權之行使發生不合理之現象。」「基
於連續犯原為數罪之本質及刑罰公平原則之考量，爰刪除有關連
續犯之規定」等語，即係將本應各自獨立評價之數罪，回歸本來
就應賦予複數法律效果之原貌。因此，就刑法修正施行後多次施
用毒品之犯行，採一罪一罰，始符合立法本旨（本院九十六年度
第九次刑事庭會議決議參照），此為本院最新之見解。本件檢察
官係起訴被告於九十六年十一月十六日凌晨四、五時許，在台北
市士林區○○○路○段一六三巷三五弄二四之一號三樓之住處內
，以針筒注射之方式，施用海洛因一次。而台灣板橋地方法院檢
察署檢察官九十七年度毒偵字第一一五七號起訴書則起訴被告於
九十六年十一月十五日凌晨零時許，同在上址，施用海洛因一次
，前後二案施用海洛因之時間並不相同。雖被告係於九十六年十
一月十六日七時四十分許，於上址為警查獲上開犯行。然被告於
警詢供稱：我最後一次是在九十六年十一月十五日晚上十二時，
在住所內施用海洛因；於偵查中則供稱：我是在查獲當天早上四
、五點，在台北市○○○路○段一六三巷三五弄二四之一號三樓
吸食海洛因。足見被告係於九十六年十一月十五日凌晨零時許及
同月十六日早上四、五點，先後二次施用海洛因，時間相距亦有
四、五小時之久，並屬各自滿足毒癮之施用行為，尚難認時空上
具有不可分離之密切關係。依上開說明，自不構成集合犯。原審
維持第一審判決，自無判決不適用則或適用法則不當之違法。檢
察官上訴意旨，顯未依據卷內訴訟資料具體指摘，自非合法之上
訴第三審理由，其上訴違背法律上之程式，應予駁回。
據上論結，應依刑事訴訟法第三百九十五條前段，判決如主文。
中    華    民    國  九十七  年    十    月   十七   日
                      最高法院刑事第六庭
                          審判長法官  洪  清  江
                                法官  韓  金  秀
                                法官  林  勤  純
                                法官  李  錦  樑
                                法官  陳  國  文
      本件正本證明與原本無異
                                      書  記  官
中    華    民    國  九十七  年    十    月  二十二  日
                                                     m


司法院資訊處製作；財團法人民間司法改革基金會備份。
